【裁判字號】    89,上易,1048
【裁判日期】    890510
【裁判案由】    詐欺
【裁判全文】
臺灣高等法院刑事判決                  八十九年度上易字第一○四八號
    上  訴  人  臺灣板橋地方法院檢察署檢察官
    被      告  甲○○
右上訴人因被告詐欺案件，不服臺灣板橋地方法院八十八年度易字第三七一○號，中
華民國八十九年一月二十六日第一審判決（起訴案號：臺灣板橋地方法院檢察署八十
八年度偵緝字第三五七號）提起上訴，本院判決如左：
    主  文
原判決撤銷。
甲○○連續意圖為自己不法之所有，以詐術使人將本人之物交付，處有期徒刑拾月。
    事  實
一、甲○○係台北縣中和市○○路○段一一六號全優鋁業有限公司（下稱全優公司）
    之負責人，明知其公司財務狀況不佳，已無清償之能力，竟意圖為自己不法之所
    有，基於概括之犯意，隱瞞其資力情形，先後於(一)民國（下同）八十六年三月、
    五月間，連續二次，向丙○○佯稱資金短期周轉，調借現金新台幣（下同）二十
    萬、五十萬元，並分別交付以其員工陳佳琪名義成立之通晉鋁業有限公司（下稱
    通晉公司）申請之支票一紙及其持有之不明客票二紙，以保證屆期清償；(二)八十
    五年十一月間、八十六年五月、六月連續四次，利用渠公司以往之交易信任關係
    ，向位於台北市○○區○○路一一五巷十一號之群達龍企業有限公司（下稱群達
    龍公司）佯稱訂購二十一萬五千二百十七元（起訴書誤認為三十五萬餘元）之鋁
    材；(三)八十六年一月至六月間，連續多次以電話訂單之方式向位於台北市○○路
    一六五號之凱屏金屬有限公司（下稱凱屏公司），佯稱訂購價值五百八十六萬四
    千五百五十六元之鋁材，並以通晉公司之支票一紙及其持有之不明客票六紙作為
    貨款之給付。使丙○○、群達龍公司之負責人丁○及凱屏公司之負責人乙○○誤
    信甲○○必為清償而陷於錯誤，依約交付上開金額、價額之現金借款或鋁材，嗣
    甲○○所交付之支票屆期均遭退票，丙○○、群達龍公司、凱屏公司久經追索無
    果，而被告逃匿無蹤，至此丙○○等人始知受騙。
二、案經丙○○等人訴請台灣板橋地方法院檢察署偵查起訴。
    理  由
一、訊據被告甲○○固坦承曾於上開時、地向告訴人丙○○借貸現金及向群達龍公司
    、凱屏公司分別訂購鋁材，並交付上開支票，然屆期提示均未兌現，且迄今未完
    全清償之事實，惟堅決否認有任何詐欺之犯行，辯稱：我公司經營將近二十年，
    八十二年時，我被倒一百多萬元，庫存二百多萬元的料沒辦法賣出，以致週轉不
    靈。最後我的票開始跳票，他們知道後要求我拿客票，交給廠商客戶的票是向朋
    友借的，公司倒閉前家裡仍持續匯寄款項以維持營運。與群達龍公司鋁材生意往
    來十數年之久，每月營收達百萬元，均如數付訖，無奈因購買鋁材規格錯誤，損
    失甚大，所積欠貨款僅餘七萬元。被告門市經營不善，致呆帳浮濫，多筆款項未
    能按期兌現，復因民間借貸利息吃重，而至喪失清償能力，猶尚將公司剩餘資產
    （貨車、機器、餘料等），全數交付債權人凱屏公司處分。另向丙○○以公司票
    據二十萬元調借現金使用，屆期無法兌現，復交付客票二紙換取現金二十八萬元
    及前揭二十萬元公司票，實際積欠四十八萬元，本件純屬普通民事借貸關係。渠
    對告訴人等並非蓄意詐欺，是景氣不好，渠被倒帳，才無法周轉償付云云。惟查
    ：
    (一)前揭事實，業據告訴人丙○○、凱屏公司負責人乙○○於歷次偵審中，群達龍
      公司負責人丁○及其子黃維彥於偵查中指述甚詳，並有上揭(一)之支票及退票理
      由單影本各三紙；(二)之出（退）貨單影本五紙及告訴人開具請款之統一發票影
      本三紙；(三)之請款單影本二紙、支票及退票理由單影本七紙、六紙附卷可稽。
      被告雖於原審時陳詞否認告訴人翁慶章、群達龍公司之部分債款，惟查被告於
      檢察官初訊時，即已坦承對翁慶章、群達龍公司上開全部債款（見八十八年偵
      緝字第三五七號卷，第一五頁反面），然其嗣後雖改稱，告訴人群達龍公司只
      差七萬元，丙○○實際上我只欠四十八萬云云，惟據其答辯狀所載，以公司票
      據二十萬向丙○○調借現金，惟屆期無法兌現，復交付客票二紙面額四十八萬
      ，換取現金二十八萬元及前揭二十萬元公司票據云云，核與上開所述二紙客票
      面額總額（實際總額為五十五萬二千六百五十六元）並不相符，有該支票影本
      二紙附卷可稽，顯見被告事後翻異前詞，僅係圖卸部分罪責之詞，不足採信。
    (二)被告自承全優公司於八十二年時，因被倒一百多萬元，庫存二百多萬元的鋁料
      無法賣出，以致週轉不靈，嗣由渠家中持續匯寄款項以維持公司營運，至八十
      五年因家中借貸罄盡而停止匯款，並有被告庭呈匯款單影本附於本院證物袋內
      可憑，而依被告所述，適足以證明八十五年間全優公司之營運顯已陷於困難，
      亦無穩定之資金來源可用。又被告於檢察官偵訊時供稱，於七十三年間成立鋸
      揚鋁業有限公司（下稱鋸揚公司）、全優公司，渠是負責人，八十五年成立通
      晉公司，實際負責人是渠，名義負責人是陳佳琪，陳佳琪在公司任會計及幫忙
      剪鋁材而已，財務是渠管理，業務也都是渠在處理，渠沒有以全優公司名義開
      戶，因為渠鋸揚公司之支票都退票，為了申請支票，渠才用陳佳琪名義成立通
      晉公司申請支票云云（見八十八年偵緝字第三五七號卷，第三八頁、第五二頁
      反面），足徵被告在八十五年間，用作其所有公司交易之鋸揚公司支票，業因
      渠無法付款而遭退票，為解決自己票信不佳之情形，而執其員工陳佳琪之名義
      成立通晉公司，以申請支票供作客票續為交易使用，然查被告所交付予告訴人
      等之二張通晉公司票據亦因存款不足而陸續退票，有通晉公司支票二紙附卷可
      稽，顯見被告借貸或訂貨之初，確已無清償之能力。
    (三)又被告雖辯稱，渠係因門市經營不善，致呆帳浮濫，多筆款項未能按期兌現，
      復因民間借貸利息吃重，而至喪失清償能力云云，惟查，被告於八十五年至八
      十六年六月間，分別連續向告訴人丙○○等借貸或進貨，累積積欠金額達六百
      七十餘萬元之譜，然觀卷內，被告始終未曾交代購置鋁材出售後之資金流向情
      形，及銷貨取得價款後，何以未直接對告訴人等之貨款為清償？而本院於八十
      九年四月十四日審訊時訊問被告「被倒帳之證據在哪裡？」，被告則答稱：「
      是八十二、三年的時候，那麼久資料都不見了，而且我進口一批料，因規格不
      符，擺了二年多，一直沒有賣出去」云云，顯與八十五、六年之公司營運狀況
      無涉，是被告僅空言抗辯無詐欺意圖，復無法提出積極事證以實其說，本院自
      難為被告有利之認定。再者，復查卷內所附被告交付告訴人丙○○、凱屏公司
      之八紙客票（不包括通晉公司之二紙支票），其中五紙印鑑不符、二紙王順饒
      名義之支票，係王順饒身分證掉後，被冒用開戶申請、一紙存款不足而均遭退
      票，有上開支票、退票理由單影本各八紙附卷及附民判決影本（王順饒被冒名
      開戶事證）一份附於本院證物袋中可稽，足徵被告所持以交付之客票絕大部份
      均係無法兌現，俗稱「芭樂票」之支票，而質諸被告甲○○該等客票來源，被
      告先於警訊時供稱，發票人賴國隆、嚴清福、王順饒是收廢料往來之客戶云云
      （八十八年偵緝字三五七號卷，第五三頁），卻於同一庭期隨即改稱，客票不
      是買的，是綽號「阿雄」幫忙調票，不知道「阿雄」姓名、住址云云（同上偵
      卷，第五三頁反面），原審時又翻稱，交給客戶廠商的票是向朋友綽號「阿松
      」借的云云（原審卷，第二一頁），至本院八十九年四月十四日審訊時，則僅
      稱係朋友給渠的云云，惟本院進一步詢問「該朋友是誰？」，被告即沉默未答
      。被告以多張無法兌現之「芭樂票」交易，即有違交易常態，已非無疑，復於
      本件案發後之歷次偵審中對該等支票來源多所隱瞞而堅不吐實，致本院無從調
      查而為被告有利之認定，亦徵被告對此等客票係屬無法兌現之「芭樂票」亦有
      認識，而被告執以向告訴人借貸及訂貨，自不能稱無施用詐術之情形。
    (四)末觀本件債款之積欠係自八十五年十一月至八十六年六月間，至告訴人丙○○
      、群達龍公司、凱屏公司分別於八十七年十一月七日、十月二十九日、十月二
      十一日具狀向台灣板橋地方法院檢察署提起告訴，丙○○等人業經長期追索無
      果，然被告已明知累欠鉅款，竟於搬遷他址前後均未主動與告訴人等聯絡，有
      台灣板橋地方法院檢察署通緝書一紙在卷可稽，是被告取得前開借貸現款或鋁
      材資貨後，非但不予清償，復又避不見面而逃匿，致告訴人等受有損害，益徵
      被告確有詐欺取財之犯行及犯意。
    綜上所述，於八十五年間全優公司即因財物困難而乏償付之能力，被告猶隱瞞資
    力情形，或持無法兌現之通晉公司支票、「芭樂票」或利用昔往交易之信任，陸
    續向告訴人丙○○、群達龍公司、凱屏公司借貸現金或訂購鋁材，然轉手出售後
    ，竟未對告訴人等為清償，致積欠鉅款，事後又避不見面而逃逸無蹤，顯見被告
    借貸或訂貨之初即無償付之資力及意願，有為自己不法所有之意圖及詐欺之事實
    甚明。至於被告另辯稱，曾以公司剩餘資產抵償部分貨款等情，即令屬實，亦為
    被告詐購貨材完成後，告訴人催逼債款之結果，尚不足資為有利於被告之論據，
    是被告前開辯解，不足採信，本件事證已臻明確，犯行堪予認定，應依法論科。
二、核被告所為係犯刑法第三百三十九條第一項之詐欺取財罪，被告先後對丙○○、
    群達龍公司、凱屏公司之詐欺取財犯行，時間緊接，所犯構成要件相同，顯係基
    於概括之犯意為之，應依連續犯論以一罪，並依法加重其刑。
三、原判決未就本件事證詳予審認，遽為被告無罪之判決，尚有未恰，檢察官上訴意
    旨執此指摘原判決不當，為有理由，依法應由本院予以撤銷改判。爰審酌被告素
    行良好、犯罪動機、手段、所詐騙之人數、詐得財物之價額及事後尚能清償部分
    債務等一切情狀，量處如主文第二項所示之刑，以示懲儆。
據上論斷，應依刑事訴訟法第三百六十九條第一項前段、第三百六十四條、第二百九
十九條第一項前段，刑法第五十六條、第三百三十九條第一項，罰金罰鍰提高標準條
例第一條前段，判決如主文。
本案經檢察官張秋雲到庭執行職務。
中      華      民      國    八十九    年      五      月      十      日
                              臺灣高等法院刑事第二庭
                                  審判長法  官  戴  章  甫
                                        法  官  林  銓  正
                                        法  官  黃  金  富
右正本證明與原本無異。
不得上訴。
                                        書記官  鄭靜  如
中      華      民      國    八十九    年      五      月     十一     日
附錄：本判決論罪科刑法條全文
刑法第三百三十九條
意圖為自己或第三人不法之所有，以詐術使人將本人或第三人之物交付者，處五年以
下有期徒刑、拘役或科或併科一千元以下罰金。
以前項方法得財產上不法之利益或使第三人得之者，亦同。
前二項之未遂犯罰之。


司法院資訊處製作；財團法人民間司法改革基金會備份。
